【裁判字號】    89,上,115
【裁判日期】    891229
【裁判案由】    塗銷所有權移轉登記等
【裁判全文】
臺灣高等法院高雄分院民事判決  八十九年度上字第一一五號
      上  訴  人    戊○○○
                    庚○○
                    乙○○
                    寅○○
                    巳○○
                    壬○○
                    未○○
                    亥○○
                    天○○
                    子○○
                    地○○
                    己○○
                    癸○○
                    酉○○
                    丑○○
                    申○○
                    甲○○
                    辰○○
                    卯○○○
                    午○○
                    丁○○
      右二十一人共同
      訴訟代理人    尤挹華律師
      被上訴人      辛○○    .
                              .
                    戌○○    .
                    乙全營造有限公司  設高雄市三民區○○○路四七五號一二樓
                              .
      兼右一人之
      法定代理人  丙○○      .
      右二人共同
      訴訟代理人    陳彥勝律師
右當事人間塗銷所有權移轉登記等事件，上訴人對於中華民國八十九年一月十九日臺
灣屏東地方法院八十八年訴字第三三八號第一審判決提起上訴，本院判決如左：
      主      文
上訴駁回。
第二審訴訟費用由上訴人負擔。
      事      實
甲、上訴人方面：
壹、聲明：
  (一)原判決廢棄。
  (二)被上訴人乙全營造有限公司（以下稱乙全公司）如附表編號一所示分割土地行為
    、被上訴人乙全營造有限公司與被上訴人丙○○如附表編號二所示所有權移轉登
    記行為、被上訴人丙○○與被上訴人戌○○如附表編號三所示所有權移轉登記行
    為、被上訴人戌○○與被上訴人辛○○如附表編號四所示所有權移轉登記行為，
    就附圖所示七五○之五六及七五○之二七Ｂ部分面積合計九七平方公尺土地（以
    下稱系爭土地）部分，應予撤銷。
  (三)被上訴人乙全公司應就附表編號一所示土地分割登記、附表編號二所示所有權移
    轉登記，被上訴人丙○○應就附表編號三所示所有權移轉登記及被上訴人戌○○
    應就附表編號四所示所有權移轉登記，在前項被撤銷範圍內予以塗銷。
  (四)被上訴人辛○○應將坐落屏東縣屏東市○○段七五○之五六、七五○之二七地號
    系爭土地，向屏東市○○○○道路用地登記，並地上物清除回復鋪設柏油路面之
    狀態，且不得為任何防礙上訴人通行之行為。
貳、陳述：除引用原判決書之記載外，補稱：
一、又上訴人己○○購屋合約當中，固然僅載明阜東公司鋪設柏油於系爭土地上之約
    定，但阜東公司法定代理人為辛○○，辛○○又是系爭土地部分之出賣人，辛○
    ○對於自己土地上將被鋪設柏油供通行之用一事，應知之甚詳，且簽約之後又履
    行提供土地供通行之義務，顯然當事人之真意確實是由辛○○提供系爭土地供通
    行之用。
二、本件給付特定物為標的之債權，係民法債篇修正施行前發生之債，除其施行法有
    特別規定外，並不適用修正施行後之規定，然該施行法對於發生於二百四十四條
    修正前發生之債務有溯及既往之規定，本件發生及起訴均在民法第二百四十四條
    修正之前，應適用修正前上開規定。
三、系爭土地確已被編定為華二街五十二巷，該巷道係連接華一街與華二街，且五十
    二巷之編定依據亦係來自於華二街之門牌順序，系爭土地旁邊之房屋門牌正是華
    二街五十號。
四、而上訴人等所居住之房屋門牌原編定為廣東路四九八巷九弄，民國七十七年七月
    一日始編定為華二街五十二巷。系爭土地確實已被編定為公用巷道，並且非經過
    系爭土地之巷道，無法通行至華二街。
五、上訴人至八十八年初因被上訴人妨害通行，始知系爭土地移轉所有權一事，而辛
    ○○移轉系爭土地之所有權係於七十八年七月二十一日，至上訴人提起本件訴訟
    並未逾十年之除斥期間。
參、證據：除引用原審立證方法外，補提：系爭土地周邊現況圖一件、照片四張、戶
    籍謄本一份、里長證明書一份為證。
乙、被上訴人方面：
壹、辛○○部分：辛○○未於言詞辯論期日到場，亦未提出書狀作何聲明或陳述。
貳、戌○○部分：
一、聲明：
  (一)上訴駁回。
  (二)第二審訴訟費用由上訴人負擔。
二、陳述：引用原判決書之記載。
參、丙○○、乙全公司部分：
一、聲明：
  (一)上訴駁回。
  (二)第二審訴訟費用由上訴人負擔。
二、陳述：除引用原判決書之記載外，補稱：
（一）辛○○與戌○○間之所有權移轉登記行為係於七十八年八月四日，上訴人遲至
      八十八年五月始提起本件訴訟，早已逾一年之除斥期間。
（二）行使撤銷權之目的，在使債務人之責任財產回復詐害行為發生以前之原狀，撤
      銷權人對於保全所得債務人之責任財產，並無優先受償之權，足見撤銷權之行
      使實以維護債權之共同擔保為目的，並非為確保特定債權之直接履行，是得行
      使撤銷權之債權以金錢債權或得轉換為金錢債權者為限。並於債務人陷於無資
      力為必要。如認特定債權亦得行使撤銷權，則已非以保全債務人之責任財產目
      的，其結果無異於演變為對債務不履行之制裁手段。況債權並無排他性，亦無
      優先權，如未限制金錢債權始得行使撤銷權，則於交易安全亦恐有妨礙。
（三）債權人所得撤銷者，為債務人之詐害行為，即債務人與受益人間之有償行為或
      無償行為。至於受益人與轉得人間，或轉得人與相繼轉得人間之行為，則不在
      得撤銷之列。
（四）撤銷權之行使，須債務人有法律行為，而被上訴人乙全公司將系爭土地辦理分
      割登記，並非法律行為，非債權人得撤銷之標的，是上訴人等請求撤銷被上訴
      人乙全公司之分割登記行為，為無理由。
三、證據：引用原審立證方法。
      理      由
一、本件被上訴人辛○○未於言詞辯論期日到場，核無民事訴訟法第三百八十六條所
    列各款情形，爰依上訴人之聲請，由其一造辯論而為判決。
二、上訴人起訴主張渠等均係於七十五、六年間，向訴外人阜東建設公司購買預售屋
    （即現為上訴人住所之房屋），並向阜東建設公司負責人即被上訴人辛○○購買
    上開房屋坐落土地之消費者，購屋當時，上訴人均與被上訴人辛○○達成協議，
    約定上訴人所購買預售屋門前六米巷道（即屏東市○○街五二巷）與屏東市○○
    路間應全面打通，不得有死巷情形發生；被上訴人辛○○於房屋完工交付上訴人
    之後，亦確實有遵守原協議保留道路，其位置即現屏東縣屏東市○○段七五○之
    五四地號面積六四平方公尺土地全部及同段七五○之二七地號附圖所示Ｂ部分面
    積三三平方公尺土地（下稱系爭土地），面積共九七平方公尺。詎料，被上訴人
    辛○○於七十八年八月四日將系爭土地出售與被上訴人戌○○，被上訴人戌○○
    又於七十八年九月十五日將系爭土地出售給被上訴人丙○○，被上訴人丙○○又
    於八十二年五月六日將系爭土地出售與被上訴人乙全公司）；日前，被上訴人乙
    全公司竟然不顧上訴人之反對，強行將原鋪設柏油之路面挖除，放置貨櫃屋阻礙
    上訴人通行，並將原道路位置分割為屏東市○○段七五○之二七及七五○之五六
    二筆地號，違背上訴人與被上訴人辛○○間預售屋買賣合約書之約定；被上訴人
    戌○○、丙○○、乙全公司於取得系爭土地所有權時，對於系爭土地上為上訴人
    通行之事實已知之甚詳，且容忍通行之事實，足證被上訴人於交易之初已知悉辛
    ○○與上訴人間有通行權之協議存在，現又為損害上訴人通行權利之行為，而被
    上訴人辛○○既然與上訴人間有通行權之約定，自然於所有權回復之後，應履行
    契約義務，為此依民法第二百四十四條、第二百四十二條及第一百九十九條之規
    定，提起本訴等情。
三、被上訴人戌○○辯稱系爭土地係由其父代為管理，關於向被上訴人辛○○買受系
    爭土地及將系爭土地出售予被上訴人丙○○之事，其並不知情等語。被上訴人丙
    ○○、乙全公司則以系爭土地供通行之用乃上訴人與訴外人阜東建設公司間之約
    定，與被上訴人辛○○無關，且依土地登記簿謄本之記載，系爭土地為建地，並
    非道路用地，況被上訴人於訂立買賣時，並不知上訴人與辛○○間之約定，故上
    訴人不得請求撤銷並塗銷系爭土地之登記行為，又上訴人行使撤銷權業已超過除
    斥期間而消滅等語置辯。
四、查上訴人主張渠等均係於七十五、六年間，向訴外人阜東建設公司購買預售屋（
    即現為上訴人住所之房屋），並向阜東建設公司負責人辛○○購買上開房屋坐落
    土地之消費者，詎辛○○於七十八年八月四日將系爭土地出售與戌○○，戌○○
    復於七十八年九月十五日將系爭土地出售給丙○○，丙○○又於八十二年五月六
    日將系爭土地出售與乙全公司，乙全公司並於八十八年初，將原鋪設柏油之路面
    挖除並放置貨櫃屋阻礙上訴人通行，且將原道路位置分割為屏東市○○段七五○
    之二七、七五○之五六等二筆地號之事實，業據上訴人提出預定房屋買賣契約書
    、預定土地買賣契約書各二件、建物登記謄本二十一件、土地登記簿謄本三件、
    照片四幀、地籍圖一件為證（原審卷第十五頁至一五○頁），且為被上訴人所不
    爭執，堪認為實在。至上訴人主張辛○○依約提供系爭土地與上訴人通行使用部
    分，戌○○、丙○○及乙全公司皆為不知之陳述，此外則以前揭情詞置辯。
五、按債務人所為之有償行為，於行為時明知有損害於債權人之權利者，以受益人於
    受益時亦知其情事者為限，債權人得聲請法院撤銷之；又前條撤銷權，自債權人
    知有撤銷原因時起，一年間不行使，或自行為時起，經過十年而消滅，民法第二
    百四十四條第二項及第二百四十五條定有明文。經查，
（一）本件上訴人於八十八年五月十一日提起本件訴訟，有起訴狀附原審卷足憑，距
      辛○○將系爭土地所有權移轉於戌○○之七十八年八月四日，並未逾十年之期
      間，距乙全公司將系爭土地原鋪設柏油之路面挖除並放置貨櫃屋阻礙上訴人通
      行之八十八年初，亦未逾一年之期間，是被上訴人抗辯上訴人之撤銷權已超過
      除斥期間而消滅云云，並無足取。
（二）行使撤銷權之目的在保全債務人之責任財產，以其全部供債權之共同擔保，俾
      總債權人得平等受償，故得受保全之債權應以金錢債權為限，至於以給付特定
      物為標的之債權，則不得行使撤銷權。最高法院五十二年台上字第三八七三號
      判決，即採此見解。反之，最高法院四十五年台上字第一三一六號判例則認為
      ：「債權人之債權，因債務人之行為致有履行不能或困難之情形者，即應認為
      有損害於債權人之權利。故在特定債權，倘債務人所為之有償行為，於行為時
      明知有損害於債權人之權利，而受益人於受益時，亦知其情事者，債權人即得
      行使民法第二百四十四條第二項之撤銷權以保全其債權，並不以債務人因其行
      為陷於無資力為限」等語，採相反之見解。惟就撤銷權之制度沿革而言，撤銷
      權之行使乃以保全債務人之共同擔保，即責任財產為目的，苟其責任財產尚足
      清償債務，債權之擔保即無欠缺，茲如不以債務人之無資力為要件，顯係逾越
      撤銷權制度之原有機能，且就實質意義言，行使撤銷權之目在，在使債務人之
      責任財產回復詐害行為發生以前之原狀，撤銷債權人對於保全所得債務人之責
      任財產，並無優先受償之權利，足見撤銷權之行使，實以維護債權之共同擔保
      為目，並非為確保特定債權之直接履行，是得行使撤銷權之債權以金錢債權或
      得轉換為金錢債權者為限，並以債務人陷為無資力為必要。如認特定債權亦得
      行使撤銷權，則已非以保全債務人之責任財產為目的，其結果無異已演變為對
      於債務不履行之制裁手段，況債權並無排他性，亦無優先權，如未限制金錢債
      權得行使撤銷權，則於交易之安全亦恐有妨礙。至八十八年四月二十一日修正
      公布之民法第二百四十四條第三項亦規定：「債務人之行為非以財產為標的，
      或僅有害於以給付定物為標的之債權者，不適用前二項之規定」，其修正理由
      亦同上開意旨而增訂不得僅為特定債權而行使撤銷權之規定，足認此乃立法者
      對於前開分歧之見解，將其所採之見解明文化，以杜爭議甚明。職是，依此新
      修正之條文，以作為原條文之補充解釋，尚非無據。是依上開說明，應認得行
      使撤銷權之債權應以金錢債權或得轉換為金錢債權者為限，特定債權之債權人
      尚不得以特定債權因債務人之法律行為致有履行不能或困難之情形為由，而行
      使撤銷權。
（三）查本件上訴人主張其二十一人向訴外人阜東建設公司購買其等住所所在之房屋
      ，並向辛○○購買房屋坐落之基地時，曾約定辛○○應提供其所有系爭土地供
      上訴人通行之事實，固據其提出預定房屋買賣契約書二件及廣告平面圖冊一件
      為證，然為乙全公司、丙○○所否認，經查上訴人己○○提出之預定房屋買賣
      契約書後附承諾書第三點，其中固記載：「屋前整條道路至十米計劃道路處舖
      妥柏油路面」等語（見原審卷第三十一頁），而該承諾書為手寫之字體與買賣
      契約書為印刷之字體不同，顯見該承諾書非阜東建設公司原先預訂之買賣條件
      ，應為嗣後所另行增加者甚明，因此上訴人己○○之買賣契約上附加此等約定
      ，上訴人其餘各人則不一定即與阜東建設公司或辛○○間訂有相同之約定灼然
      。且預定房屋買賣契約書之賣方為訴外人阜東建設公司，顯見該契約雖有阜東
      建設公司於系爭土地舖妥柏油路面之約定，惟並未載明由系爭土地之所有人即
      辛○○提供系爭土地容忍上訴人通行；又其餘上訴人（除癸○○外）固提出廣
      告平面圖冊一件證明渠等與辛○○間就系爭土地有通行權之約定，惟查該廣告
      平面圖冊並未具體載明由系爭土地所有人辛○○提供系爭土地供上訴人等通行
      ，是該廣告平面圖冊內容雖有規劃相當於系爭土地所在之土地為道路之事實，
      亦尚難遽認上訴人有與辛○○間有辛○○提供系爭土地供上訴人等通行之約定
      。是上訴人（除癸○○外）提出之證據均不足以證明渠等為辛○○之債權人。
（四）至上訴人癸○○提出之預定房屋買賣契約書中約定：「本戶前院前６米寬之道
      路右側與廣東路間應全面打通，即該條６米路及Ｌ３旁之４米路應全線暢通，
      不得有死巷之情形發生，其中部分非都市計劃中之自留通路變更為道路用地，
      永遠做為道路」，經與上訴人提出之廣告平面圖冊核對，上開約定之道路用位
      置確為系爭土地，而系爭土地當時之所有人乃辛○○，此有上訴人提出土地登
      記簿謄本一件為證，堪認辛○○同意提出系爭土地供上訴人癸○○通行。依該
      約定之內容，辛○○負有提供系爭土地容忍上訴人癸○○通行之義務，是上訴
      人癸○○對辛○○之債權乃特定債權，依前揭說明，特定債權之債權人不得行
      使撤銷權，故系爭土地雖經辛○○出賣與戌○○，戌○○又出賣與丙○○，丙
      ○○又出賣與乙全公司，乙全公司復將系爭土地之柏油路面剷除並擺設貨櫃而
      影響上訴人之通行，惟上訴人癸○○對辛○○之債權乃特定債權，上訴人癸○
      ○不得據此行使撤銷權。
六、又債權人依民法第二百四十四條規定，撤銷債務人所為之有償或無償行為者，須
    具備下列之條件，（一）為債務人所為之法律行為（二）其法律行為有害於債權
    人（三）其法律行為係以財產權為目的（四）如為有償之法律行為，債務人於行
    為時，明知其行為有害於債權人，受益人於受益時，亦明知其事情。至於債務人
    之法律行為除有特別規定外，無論為債權行為抑為物權行為，均非所問。最高法
    院四十二年度台上字第三二三號判例意旨參照。
（一）上訴人雖主張系爭土地為既成巷道供通行之用長達十三年之久，於原審及本院
      各提出鄰里長證明書一份（原審卷一四三頁及本院卷八一頁）及現況圖、照片
      等為證，主張被上訴人知此通行之事實，亦知有容忍之義務云云，然戌○○、
      丙○○、乙全公司皆否認知悉上訴人與辛○○間有上開約定，並辯稱：系爭土
      地之地目為建地，並非道路用地，購買時並未獲告知有關通行權之事等語。經
      查，華二街五十二巷可經由系爭土地通往華二街，此雖有原審勘驗現場，製有
      勘驗筆錄足憑（原審卷二一八頁），然系爭土地之地目為建地，並非道路用地
      ，有土地登記簿謄本附卷足稽（原審卷一四四頁至一五○頁），系爭七五○之
      二七及之五六地號兩筆土地，面積合計為二二八平方公尺（約六十八坪），形
      狀工整，可供建築之用，至依上訴人所提出原來狀態之照片二張（原審卷一四
      一頁）觀之，該等土地鋪設柏油部分呈不規則狀，其餘則雜草叢生，皆屬空地
      呈閒置狀態，縱認上訴人主張系爭土地供通行之事實為真，但究係土地所有權
      人怠於行使權利或因負有負擔而閒置或暫無建築計劃等而閒置，有多種可能，
      此種實體上之權利義務關係，並非單純由外觀一望即明，自不能以此推定戌○
      ○等人於受讓時，亦明知該情事，上訴人既未舉證證明戌○○等人為明知，是
      被上訴人之抗辯，尚堪採信，上訴人之前開主張，則無足採。是上訴人請求撤
      銷戌○○與丙○○間、丙○○與乙全公司間之所有權移轉登記行為並塗銷登記
      ，亦屬無據。
（二）此外，撤銷權之行使，須債務人有為以財產權為目的之法律行為，而乙全公司
      將系爭土地辦理分割登記，並非此種行為，即非債權人得撤銷之標的，是上訴
      人請求撤銷乙全公司之分割登記行為，亦不應准許。
（三）綜上所述，上訴人請求撤銷被上訴人間所有權移轉行為，並無理由，業如前述
      。則其基此請求戌○○、丙○○及乙全公司塗銷所有權移轉登記，即嫌無據，
      另請求辛○○辦理道路登記及回復原狀部分，系爭土地既未回復為辛○○所有
      ，其上開請求，自屬給付不能，於法尚有未合，是上訴人之請求，於法均屬無
      據，應予駁回。
七、從而，上訴人主張本於撤銷權及代位權之法律關係，請求撤銷被上訴人間之所有
    權移轉行為及塗銷所有權移轉登記及回復原狀等，為無理由，不應准許。原審為
    上訴人敗訴之判決，並無不合。上訴意旨指摘原判決不當，求予廢棄改判，為無
    理由，應予駁回。
八、據上論結：本件上訴為無理由，依民事訴訟法第四百四十九條第一項、第七十八
    條、第八十五條第一項前段、第四百六十三條、第三百八十五條第一項前段，判
    決如主文。
中      華      民      國    八十九    年      十二    月    二十九    日
                                      臺灣高等法院高雄分院民事第二庭
~B1審判長法官  簡色嬌
~B2法      官  林富村
~B3法      官  陳真真
右為正本係照原本作成。
如對本判決上訴，須於判決送達後二十日內向本院提出上訴狀，未表明上訴理由者，
，應於上訴後二十日內向本院提出理由書（均須按他造當事人之人數附繕本）。上訴
時應提出委任律師或具有律師資格之人之委任狀，並依附註條文規定辦理。
中      華      民      國      九十    年     一       月    二        日
~B法院書記官  鄭靜芳
附註：
民事訴訟法第四百六十六條之一：
對於第二審判決上訴，上訴人應委任律師為訴訟代理人，但上訴人或其法定代理人具
有律師資格者，不在此限。
上訴人之配偶、三親等內之血親、二親等內之姻親，或上訴人為法人、中央或地方機
關時，其所屬專任人員具有律師資格並經法院認為適當者，亦得為第三審訴訟代理人。
第一項但書及第二項情形，應於提起上訴或委任時釋明之。
附表：
┌───┬─────────┬────┬──────┬──────┬──────────┬────┬────┐
│ 編號 │  地         號   │原因行為│原因發生日期│土地登記日期│   收  件  字  號   │ 權利人 │ 義務人 │
├───┼─────────┼────┼──────┼──────┼──────────┼────┼────┤
│  一  │屏東縣屏東市○○段│分割    │民國87.12.1 │民國87.12.3 │民國87.12.2屏東字第 │        │        │
│      │七五○之二七、七五│        │            │            │二三三七一號        │        │        │
│      │○之五四號        │        │            │            │                    │        │        │
├───┼─────────┼────┼──────┼──────┼──────────┼────┼────┤
│  二  │同段七五○之二七號│買賣    │民國82.5.6  │民國82.5.8  │民國82.5.18屏東字第 │乙全公司│丙○○  │
│      │                  │        │            │            │一五○九八號        │        │        │
├───┼─────────┼────┼──────┼──────┼──────────┼────┼────┤
│  三  │同右              │買賣    │民國78.8.25 │民國78.9.15 │民國78.9.13屏東字第 │丙○○  │戌○○  │
│      │                  │        │            │            │一五七七六號        │        │        │
├───┼─────────┼────┼──────┼──────┼──────────┼────┼────┤
│  四  │同右              │買賣    │民國78.7.21 │民國78.8.4  │民國78.8.3屏東字第一│戌○○  │辛○○  │
│      │                  │        │            │            │三五一九號          │        │        │
└───┴─────────┴────┴──────┴──────┴──────────┴────┴────┘
                                                                        Ｋ


司法院資訊處製作；財團法人民間司法改革基金會備份。
